ACORDAO-COMPLETO-2577126

ACÓRDÃO 2267/2023 ATA 7/2023 - SEGUNDA CÂMARA

VISTOS, relatados e discutidos estes autos referentes à Tomada de Contas Especial instaurada pela Secretaria Nacional de Segurança Hídrica do então Ministério do Desenvolvimento Regional - MDR, em razão da não comprovação da regular aplicação dos recursos repassados ao Município de Retirolândia/BA por meio do Convênio 755160/2010-MI.
ACORDAM os Ministros do Tribunal de Contas da União, reunidos em sessão da 2ª Câmara, ante as razões expostas pelo Relator, em: 
9.1. excluir da presente relação processual os Srs. Alivanaldo Martins dos Santos e Jorge Otávio da Silva Brandão;
9.2. com fundamento nos arts. 1º, inciso I, 16, inciso III, alíneas "b" e "c", 19, caput, e 23, inciso III, da Lei 8.443/1992, julgar irregulares as contas do Sr. André Araújo Martins dos Santos, condenando-o ao pagamento da importância a seguir especificada, atualizada monetariamente e acrescida dos juros de mora, calculados a partir da data discriminada até a da efetiva quitação do débito, com a fixação do prazo de 15 (quinze) dias a contar da notificação, para comprovar, perante o Tribunal (art. 214, inciso III, alínea "a", do Regimento Interno/TCU) , o recolhimento da dívida ao Tesouro Nacional, abatendo-se, na oportunidade, a quantia eventualmente já devolvida, nos termos do Enunciado 128 da Súmula de Jurisprudência/TCU, na forma da legislação em vigor:
	Data de ocorrência
	Valor (R$) 
	
	2/7/2014
	676.021,08
	Débito

	16/4/2015
	12.442,34
	Crédito

9.3. aplicar ao Sr. André Araújo Martins dos Santos a multa prevista no art. 57 da Lei 8.443/1992, no valor de R$ 110.000,00 (cento e dez mil reais) , fixando-lhe o prazo de 15 (quinze) dias, a contar da notificação, para que comprove, perante o Tribunal (art. 214, inciso III, alínea "a", do Regimento Interno/TCU) , o recolhimento da dívida ao Tesouro Nacional, atualizada monetariamente desde a data deste Acórdão até a do efetivo recolhimento, se for paga após o vencimento, na forma da legislação em vigor;
9.4. autorizar, caso requerido, nos termos do art. 26 da Lei 8.443/1992 c/c o art. 217 do Regimento Interno/TCU, o parcelamento das dívidas em até 36 (trinta e seis) parcelas mensais e sucessivas, sobre as quais incidirão os correspondentes acréscimos legais (débito: atualização monetária e juros de mora; multa: atualização monetária) , esclarecendo ao responsável que a falta de pagamento de qualquer parcela importará no vencimento antecipado do saldo devedor, sem prejuízo das demais medidas legais;
9.5. autorizar, desde logo, a cobrança judicial das dívidas, caso não atendida a notificação, nos termos do art. 28, inciso II, da Lei 8.443/1992; e,
9.6. dar ciência deste acórdão à Procuradoria da República no Estado do Bahia, nos termos do § 3º do art. 16 da Lei 8.443/1992, c/c o § 7º do art. 209 do Regimento Interno/TCU, para adoção das medidas cabíveis, bem como ao Ministério da Integração e do Desenvolvimento Regional, para conhecimento.

Tomada de Contas Especial instaurada pela Secretaria Nacional de Segurança Hídrica do Ministério do Desenvolvimento Regional  MDR, em razão da não comprovação da regular aplicação dos recursos repassados ao Município de Retirolândia/BA por meio do Convênio 755160/2010-MI.

Segunda Câmara

Município de Retirolândia/BA.

3. Responsáveis: Alivanaldo Martins dos Santos (XXX.260.235-XX), André Araújo Martins dos Santos (XXX.627.505-XX) e Jorge Otávio da Silva Brandão (XXX.058.215-XX).

Aroldo Cedraz.

13.1. Ministros presentes: Vital do Rêgo (Presidente), Augusto Nardes, Aroldo Cedraz e Antonio Anastasia.
13.2. Ministro que alegou impedimento na Sessão: Aroldo Cedraz.
13.3. Ministro-Substituto presente: Marcos Bemquerer Costa (Relator).

MARCOS BEMQUERER

Adoto como parte deste Relatório, com pequenos ajustes de forma, a instrução produzida no âmbito da atual Unidade de Auditoria Especializada em Tomada de Contas Especial (AudTCE) , vazada nos seguintes termos (peça 117) :
"INTRODUÇÃO
Cuidam os autos de tomada de contas especial instaurada pela Secretaria Nacional de Segurança Hídrica do Ministério do Desenvolvimento Regional - MDR (peça 78) , em desfavor dos ex-prefeitos municipais de Retirolândia-BA, os Srs. André Araújo Martins dos Santos (gestão: 1°/1/2013 a 31/12/2016) e Alivanaldo Martins dos Santos (gestão: 1°/1/2017 a 31/12/2020) , e do Sr. Jorge Otávio da Silva Brandão (engenheiro responsável pelo acompanhamento técnico e pela fiscalização da obra) , em razão de não comprovação da regular aplicação dos recursos repassados pela União realizadas por meio do Convênio 755160/2010-MI (peça 12) firmado entre o MDR e a aludida municipalidade, tendo por objeto a execução de obras de 'drenagem com pavimentação de ruas, no bairro ACM, na sede do município, sendo 499,84 metros lineares de drenagem, 6.870 metros quadrados de pavimentação, 2.290 metros lineares de meio-fio e 2.748 metros quadrados de passeio'.
HISTÓRICO
O Convênio 755160/2010-MI foi firmado em 31/12/2010, no valor de R$ 689.817,43, sendo R$ 676.021,08 à conta do concedente e R$ 13.796,35 referentes à contrapartida do convenente. Teve vigência de 13/1/2011 a 11/1/2015, com prazo para apresentação da prestação de contas em 10/2/2015 (peça 12, p. 6) .
Os recursos efetivos da União totalizaram R$ 676.021,08, que foram repassados apenas em 2/7/2014 (embora previstos para janeiro/2011) , por intermédio da ordem bancária 2014OB801917 (peça 28) , e creditados na conta bancária específica em 4/7/2014.
A execução do projeto, a prestação de contas e as complementações apresentadas foram analisadas por meio dos documentos constantes nas peças 8, 11, 13, 22, 25, 37, 41, 43, 55 e 67.
A partir dos Pareceres Financeiros nos 021/2018/DTCE/CDTCE/CGPC/DGI/SECEX/MI (peça 51) e 158/2020/DTCE/CDTCE/CGPC/DIORF/SECOG/SE-MDR (peça 77) , do Parecer Técnico nº 009/2019 - CGSOB/DOH/SNSH (peça 67) e do Despacho CGSOB SNSH de 24/06/2020 (peça 71) , concluiu-se que o não atendimento às diversas cobranças para que fosse encaminhada a documentação complementar que possibilitasse a análise física da execução do convênio, deveria resultar na instauração da TCE, com a glosa da totalidade dos recursos transferidos (R$ 676.021,08) , e responsabilização do ex-prefeito André Araújo Martins dos Santos
O responsável arrolado na fase interna foi devidamente comunicado (peça 46, p. 2-4) e, diante da ausência de justificativas para elidir a irregularidade e da não devolução dos recursos, instaurou-se a Tomada de Contas Especial, registrada no Sistema e-TCE sob o nº 252/2108. 
O fundamento para a instauração da Tomada de Contas Especial, conforme consignado na matriz de responsabilização elaborada pelo tomador de contas, foi a constatação da seguinte irregularidade: 
'Impossibilidade de comprovar a boa e regular execução das metas aprovadas no Planos de Trabalho, devido a não apresentação de documentos necessários à análise técnica.'
No Relatório de TCE nº 040/2018 (peça 82) , complementado pelo de nº 11/2020 (peça 80) , o tomador de contas concluiu que o prejuízo importaria no valor original de R$ 663.578,74, imputando a responsabilidade ao Sr. André Araújo Martins dos Santos, Prefeito Municipal, na condição de gestor dos recursos. 
O relatório de auditoria da Controladoria-Geral da União ratificou as conclusões do tomador de contas (peça 85) . Após a emissão do certificado de auditoria, do parecer do dirigente do órgão de controle interno e do pronunciamento ministerial (peças 86, 87 e 88) , o processo foi encaminhado ao Tribunal de Contas da União.
Na instrução inicial (peça 92) , o auditor encarregado entendeu necessário estender a responsabilização ao ex-prefeito Alivanaldo Martins dos Santos (gestão: 1°/1/2017 a 31/12/2020) e ao Sr. Jorge Otávio da Silva Brandão, engenheiro responsável pelo acompanhamento técnico e pela fiscalização da obra, conforme o excerto a seguir:
'17.1.1.8. O prefeito Alivanaldo Martins dos Santos, na condição de responsável pela apresentação da prestação de contas final, foi convocado a enviar os documentos faltantes (Ofício nº 496/2017/CGPC/DGI/SECEX/MI, de 08/08/2017, entregue em 23/08/2017; Parecer nº 002/2017 - CGSOB/DOH/SIH/MI, de 05/01/2017. Ofício nº 006/2017-SlH/ML de 10/01/2017, peças 37 e 38) , mas permaneceu silente. Posteriormente, informou que não os detinha e que ingressou com uma ação cominatória com pedido de tutela de urgência na Justiça Federal (409940.2017.4.01.3302) , logrando a suspensão do registro de inadimplência do município (peças 51 e 82) . Diante disso, apesar de não ter recebido valor algum, nem ter sido o responsável pela execução, coube a ele apresentar a prestação de contas e ele o fez de maneira deficiente. É preciso então lhe atribuir também responsabilidade pela não comprovação da correta aplicação dos recursos repassados.
17.1.1.9. O Sr. Jorge Otávio da Silva Brandão (CPF: XXX.058.215-XX) , por sua vez, foi nomeado responsável técnico pelo acompanhamento e fiscalização das obras (peças 3, p. 4 e 74) . No entanto, documentos relevantes para a verificação da boa e regular aplicação dos recursos federais, como ARTs de execução e fiscalização, os boletins de medição, o relatório de execução do objeto e os atestes nas notas fiscais deveriam ter sido lavrados por ele, mas estão ausentes do processo (peças 37, p. 3; 44, p. 1; 51, p. 2; 67, p. 3; 82) . Diante do que mostram os autos, a atestação da execução da obra e serviços de engenharia se deu apenas com base em documentos de natureza contábil apresentados pela própria construtora.
17.1.1.10. Assim, face ao exposto, os Srs. André Araújo Martins dos Santos, Alivanaldo Martins dos Santos e Jorge Otávio da Silva Brandão devem ser chamados a apresentar suas defesas em relação à ausência de documentos essenciais para a comprovação da boa e regular aplicação dos recursos ou o recolhimento do débito apurado após a glosa total, nos termos em que foi apurado na fase interna.'
Por conseguinte, foi proposta a citação dos responsáveis para a seguinte irregularidade: 
Irregularidade 1: impossibilidade de comprovar a boa e regular execução das metas aprovadas no Planos de Trabalho, devido a não apresentação de documentos necessários à análise técnica.
Evidências da irregularidade: documentos técnicos presentes nas peças 37, 41, 46, 51, 57, 67, 71, 72, 73 e 77.
Normas infringidas: Constituição Federal (art. 70, parágrafo único) , Lei 8.443/1992 (art. 8º) , Decreto 93.872/1986 (artigos 66 e 145) , Portaria Interministerial MPDG/MF/CGU 424/2016 (art. 62 c/c 70, § 1º, inc. II, alínea 'g') e demais normas legais e infralegais disciplinadoras das transferências de recursos federais.
Débitos relacionados ao responsável André Araújo Martins dos Santos (CPF: XXX.627.505-XX) :
	Data de ocorrência
	Valor histórico (R$) 
	Identificador

	2/7/2014
	676.021,08
	D1

	16/4/2015
	12.442,34
	C1

Cofre credor: Tesouro Nacional.
Responsável: André Araújo Martins dos Santos (CPF: XXX.627.505-XX) .
Conduta: na parcela D1 - o Responsável deixou de apresentar documentos técnicos, os quais são necessários e imprescindíveis à análise da PCF para comprovar a execução, conformidade e atingimento das metas pela área técnica, conforme informado nos Pareceres 002 e 053/2017, a não apresentação dos documentos contraria o disposto na Cláusula Nona do Termo de Convênio, quando deveria ter apresentado no momento solicitado.
Nexo de causalidade: a apresentação incompleta da documentação da prestação de contas impediu a comprovação da regular aplicação dos recursos federais repassados, no âmbito do instrumento em questão, resultando em presunção de dano ao erário.
Culpabilidade: não há excludentes de ilicitude, de culpabilidade e de punibilidade; é razoável supor que o responsável tinha consciência da ilicitude de sua conduta; era exigível conduta diversa da praticada, qual seja, apresentar a prestação de contas contendo todos os documentos necessários à comprovação da regular aplicação dos recursos federais repassados, conforme estabelecido nas normas aplicáveis. 
Débitos relacionados ao responsável Alivanaldo Martins dos Santos (CPF: XXX.260.235-XX) :
	Data de ocorrência
	Valor histórico (R$) 
	Identificador

	2/7/2014
	676.021,08
	D2

	16/4/2015
	12.442,34
	C2

Cofre credor: Tesouro Nacional.
Responsável: Alivanaldo Martins dos Santos (CPF: XXX.260.235-XX) .
Conduta: na parcela D2 - apresentar de forma incompleta a documentação relativa à prestação de contas dos recursos federais repassados por meio do instrumento em questão.
Nexo de causalidade: a apresentação incompleta da documentação da prestação de contas impediu a comprovação da regular aplicação dos recursos federais repassados, no âmbito do instrumento em questão, resultando em presunção de dano ao erário.
Culpabilidade: não há excludentes de ilicitude, de culpabilidade e de punibilidade; é razoável supor que o responsável tinha consciência da ilicitude de sua conduta; era exigível conduta diversa da praticada, qual seja, apresentar a prestação de contas contendo todos os documentos necessários à comprovação da regular aplicação dos recursos federais repassados, conforme estabelecido nas normas aplicáveis. 
Débitos relacionados ao responsável Jorge Otávio da Silva Brandão (CPF: XXX.058.215-XX) :
	Data de ocorrência
	Valor histórico (R$) 
	Identificador

	2/7/2014
	676.021,08
	D3

	16/4/2015
	12.442,34
	C3

Cofre credor: Tesouro Nacional.
Responsável: Jorge Otávio da Silva Brandão (CPF: XXX.058.215-XX) .
Conduta: na parcela D3 - o Responsável deixou de emitir e apresentar documentos técnicos, os quais são necessários e imprescindíveis à análise da PCF para comprovar a execução, conformidade e atingimento das metas pela área técnica, conforme informado nos Pareceres 002 e 053/2017.
Nexo de causalidade: a atestação da execução de serviços de engenharia, sem os procedimentos técnicos adequados e sem a emissão dos documentos deles resultantes, impediu a comprovação da regular aplicação dos recursos federais repassados, no âmbito do instrumento em questão, resultando em presunção de dano ao erário.
Culpabilidade: não há excludentes de ilicitude, de culpabilidade e de punibilidade; é razoável supor que o responsável tinha consciência da ilicitude de sua conduta; era exigível conduta diversa da praticada, qual seja, atestar a execução dos serviços de engenharia emitindo todos os documentos necessários à comprovação da regular aplicação dos recursos federais repassados, conforme estabelecido nas normas aplicáveis. 
Encaminhamento: citação.
Em cumprimento ao pronunciamento da unidade (peça 94) , foi efetuada citação dos responsáveis, conforme detalhamento a seguir:
 (...) 
Conforme Despacho de Conclusão das Comunicações Processuais (peça 116) , as providências inerentes às comunicações processuais foram concluídas. 
Transcorrido o prazo regimental, os responsáveis André Araújo Martins dos Santos e Jorge Otávio da Silva Brandão permaneceram silentes, devendo ser considerados revéis, nos termos do art. 12, § 3º, da Lei 8.443/1992.
A seu turno, o responsável Alivanaldo Martins dos Santos apresentou alegações de defesa (peças 109-111) que seguem analisadas no tópico Exame Técnico, adiante.
ANÁLISE DOS PRESSUPOSTOS DE PROCEDIBILIDADE DA IN/TCU 71/2012
Avaliação de Viabilidade do Exercício do Contraditório e da Ampla Defesa
Verifica-se que não houve o transcurso de mais de dez anos desde o fato gerador sem que tenha havido a notificação dos responsáveis pela autoridade administrativa federal competente (art. 6º, inciso II, c/c art. 19 da IN/TCU 71/2012, modificada pela IN/TCU 76/2016) , uma vez que o fato gerador da irregularidade sancionada ocorreu em 2/7/2014, e os responsáveis foram notificados sobre a irregularidade pela autoridade administrativa competente conforme segue:
André Araújo Martins dos Santos, por meio do Ofício nº 925/2017/CGPC/DGI/SECEX/MI, de 27/11/2017, entregue em 12/12/2017 (AR à peça 57) .
Alivanaldo Martins dos Santos, não foi responsabilizado na fase interna da TCE.
Jorge Otávio da Silva Brandão, não foi responsabilizado na fase interna da TCE.
Valor de Constituição da TCE 	
Verifica-se, ainda, que o valor atualizado do débito apurado (sem juros) em 1°/1/2017 é de R$ 2.404.573,14, portanto superior ao limite mínimo de R$ 100.000,00, na forma estabelecida conforme os arts. 6º, inciso I, e 19 da IN/TCU 71/2012, modificada pela IN/TCU 76/2016. 
OUTROS PROCESSOS/DÉBITOS NOS SISTEMAS DO TCU COM OS MESMOS RESPONSÁVEIS
	Informa-se que foram encontrados processos no Tribunal com os mesmos responsáveis:
	Responsável
	Processo

	André Araújo Martins dos Santos
	Processo 009.357/2019-0 [TCE, encerrado, 'TCE instaurada pelo (a) Ministério do Desenvolvimento Regional em razão de Não comprovação da regular aplicação dos recursos repassados pela União, Convênio 00685/2010, firmado com o/a MINISTERIO DA INTEGRACAO NACIONAL, Siafi/Siconv 746923, função URBANISMO, que teve como objeto DRENAGEM COM PAVIMENTAÇÃO DO BAIRRO DE POCINHO. (nº da TCE no sistema: 317/2018) ']

	Alivanaldo Martins dos Santos
	Processo 009.357/2019-0 [TCE, encerrado, 'TCE instaurada pelo (a) Ministério do Desenvolvimento Regional em razão de Não comprovação da regular aplicação dos recursos repassados pela União, Convênio 00685/2010, firmado com o/a MINISTERIO DA INTEGRACAO NACIONAL, Siafi/Siconv 746923, função URBANISMO, que teve como objeto DRENAGEM COM PAVIMENTAÇÃO DO BAIRRO DE POCINHO. (nº da TCE no sistema: 317/2018) ']

	Jorge Otávio da Silva Brandão
	Processo 022.008/2021-7 [CBEX, encerrado, 'Cobrança Executiva de débito originária do (s) AC (s) AC-3223-11/2019-1C, referente ao TC Processo 015.510/2016-6']
Processo 022.011/2021-8 [CBEX, encerrado, 'Cobrança Executiva de multa originária do (s) AC (s) AC-3223-11/2019-1C, referente ao TC Processo 015.510/2016-6']
Processo 015.510/2016-6 [TCE, encerrado, 'TCE instaurada pelo Ministério da Integração Nacional, em razão da Impugnação total de despesas, referente ao convênio nº 705811/2009, celebrado com a Prefeitura Municipal de Licínio de Almeida/BA, (Gestões: 2009/2012 e 2013 em diante) , (Processo original: 59010.000031/2015-89) ']

	A tomada de contas especial está, assim, devidamente constituída e em condição de ser instruída.
EXAME TÉCNICO
Da validade das notificações:
 (...) 
Da revelia dos responsáveis André Araújo Martins dos Santos e Jorge Otávio da Silva Brandão
No caso vertente, verifica-se que os responsáveis revéis (André Araújo Martins dos Santos e Jorge Otávio da Silva Brandão) foram validamente citados em seus endereços constantes da base de dados da Receita Federal, obtidos em pesquisas realizadas pelo TCU (peças 97 e 99) . A entrega dos ofícios citatórios nesses endereços ficou comprovada conforme detalhamento a seguir:
André Araújo Martins dos Santos, Ofício 24669/2022 - TCU/Seproc (peça 105) , recebido em 23/6/2022 (AR à peça 115) ;
Jorge Otávio da Silva Brandão, Ofício 24674/2022 - TCU/Seproc (peça 100) , recebido em 8/6/2022 (AR à peça 106) .
Nos processos do TCU, a revelia não leva à presunção de que sejam verdadeiras todas as imputações levantadas contra os responsáveis, diferentemente do que ocorre no processo civil, em que a revelia do réu opera a presunção da verdade dos fatos narrados pelo autor (Acórdão 1009/2018-TCU-Plenário, Relator Bruno Dantas; 2369/2013-TCU-Plenário, Relator Benjamin Zymler e 2449/2013-TCU-Plenário, Relator Benjamin Zymler) . Dessa forma, a avaliação da responsabilidade do agente não pode prescindir da prova existente no processo ou para ele carreada. 
Ao não apresentarem suas defesas, os responsáveis deixaram de produzir prova da regular aplicação dos recursos sob sua responsabilidade, em afronta às normas que impõem aos gestores públicos a obrigação legal de, sempre que demandados pelos órgãos de controle, apresentar os documentos que demonstrem a correta utilização das verbas públicas, a exemplo do contido no art. 93 do Decreto-Lei 200/1967: 'Quem quer que utilize dinheiros públicos terá de justificar seu bom e regular emprego na conformidade das leis, regulamentos e normas emanadas das autoridades administrativas competentes.' 
Não obstante a revelia configurada, foram os autos novamente compulsados, em homenagem ao princípio da verdade real que informa a processualística do TCU, não se identificando qualquer elemento que aproveite ao Sr. André Araújo Martins dos Santos, no sentido de demonstrar que tenha apresentado a documentação complementar à prestação de contas, que lhe fora exigida para fins de comprovação da boa e regular aplicação dos recursos do convênio. 
Neste ponto, vale rememorar que ao ex-prefeito foi imputado débito pela totalidade dos recursos transferidos, a despeito do Relatório de Supervisão e Acompanhamento de Obras, de 31/10/2016, ter atestado a conclusão e funcionalidade do objeto pactuado, reconhecendo que a 'os serviços de calçamento e as sarjetas apresentam boa qualidade visual e sem pontos danificados' (peça 36, p. 2) . No entanto, o ex-gestor não apresentou a documentação tida por imprescindível à análise da boa regular aplicação dos recursos, de modo a comprovar a 'execução contemporânea à vigência do convênio, bem como da aplicação dos recursos do convênio em seu objeto' (peças 51, 4; 41, p. 1; 51, p. 4) .
Assim, subsiste a impossibilidade de estabelecimento do nexo causal entre os recursos oriundos do Convênio 755160/2010-MI e a obra efetivamente executada, devendo ser mantida a responsabilização do Sr. André Araújo Martins dos Santos.
Em se tratando de processo em que a parte interessada não se manifestou acerca das irregularidades imputadas, não há elementos para que se possa efetivamente aferir e reconhecer a ocorrência de boa-fé em sua conduta, podendo este Tribunal, desde logo, proferir o julgamento de mérito pela irregularidade das contas, conforme os termos dos §§ 2º e 6º do art. 202 do Regimento Interno do TCU. (Acórdão 2064/2011-TCU-Primeira Câmara (Relator Ministro Ubiratan Aguiar) , 6.182/2011-TCU-1ª Câmara (Relator Ministro-Subst. Weber de Oliveira) , 4.072/2010-TCU-1ª Câmara (Relator Ministro Valmir Campelo) , 1.189/2009-TCU-1ª Câmara (Relator Ministro-Subst. Marcos Bemquerer) , 731/2008-TCU-Plenário (Relator Ministro Aroldo Cedraz) .
Dessa forma, o responsável André Araújo Martins dos Santos deve ser considerado revel, nos termos do art. 12, § 3º, da Lei 8.443/1992, devendo suas contas ser julgadas irregulares, com a condenação ao débito apurado e aplicação da multa prevista no art. 57 da Lei 8.443/1992.
Diversamente, em relação ao engenheiro Jorge Otávio da Silva Brandão, entende-se que os elementos constantes nos autos permitem rever os fundamentos da citação que lhe foi dirigida por este Tribunal. 
Nesse sentido, reporta-se ao raciocínio esposado, na instrução inicial, para justificar a inclusão do aludido técnico no polo passivo desta TCE. Como visto no excerto transcrito no item 10 desta instrução (17.1.1.10) , a responsabilização se deu pelo fato de que 'documentos relevantes para a verificação da boa e regular aplicação dos recursos federais, como ARTs de execução e fiscalização, os boletins de medição, o relatório de execução do objeto e os atestes nas notas fiscais deveriam ter sido lavrados por ele, mas estão ausentes do processo (peças 37, p. 3; 44, p. 1; 51, p. 2; 67, p. 3; 82) ' (GRIFA-SE) . No entanto, a atestação da obra e serviços de engenharia teria se dado 'apenas com base nos documentos de natureza contábil apresentados pela própria construtora'. 
Salvo melhor juízo, esses fundamentos fáticos não se mostram suficientes para imputar responsabilidade ao Sr. Jorge Otávio da Silva Brandão, uma vez que a ele não incumbia apresentar qualquer documento concernente à prestação de contas, mas tão somente emiti-los e/ou atestá-los, no âmbito de suas atribuições de fiscal de obra. A ausência dos documentos mencionados (ARTs, boletins de medição etc) não pode ser tributada ao seu emissor ou subscritor, uma vez que a apresentação desses, seja na prestação de contas, seja em atenção a diligências do órgão concedente, é de competência exclusiva daquele a quem incumbe prestar contas, no caso o prefeito executor do ajuste, ou aquele que o sucedeu nesse mister.
É de se destacar, por oportuno, que não consta dos autos qualquer menção ou referência de que o Sr. Jorge Otávio tenha se havido com impropriedade, ou de forma irregular, em suas atribuições. Nos pareceres técnicos emitidos no âmbito do Ministério do Desenvolvimento Regional, não foram apontados indícios de irregularidade ou incongruência em medições, tampouco alusão a descumprimento ou omissão quanto às peças técnicas pertinentes, que possam ser atribuídos ao responsável pela fiscalização das obras.
Vale ainda reprisar que a execução física do objeto teve a sua conclusão atestada no Relatório de Supervisão e Acompanhamento de Obras, de 31/10/2016 (peça 36) , no qual se reconheceu a utilidade do produto final entregue à população beneficiária (item 29 supra) .
Sob esse enfoque, entende-se que a responsabilidade do Sr. Jorge Otávio da Silva Brandão deva ser afastada nestas contas especiais, malgrado o agente tenha se omitido quanto ao atendimento da citação que lhe foi dirigida.
	Alegações de defesa do Sr. Alivanaldo Martins dos Santos (peças 109-111) 
A defesa em exame compõe-se de arrazoado (peça 109) , cópia da ação judicial movida pelo município contra o Sr. André Araújo Martins dos Santos e de documentos complementares (peças 110 e 111) .
	I - Preliminares
	I.1 - Da prescrição
A ocorrência da prescrição foi suscitada em sede de preliminar e, também, de mérito ('Do princípio da prescritibilidade - Da segurança jurídica') , limitada, porém, à pretensão ressarcitória deste Tribunal. Assim, os argumentos deduzidos serão expostos e examinados conjuntamente neste tópico.
Em síntese, a defesa alegou que a prescrição teria ocorrido, uma vez que o fato gerador da TCE - 'falta de prestação de contas do convênio' - se deu há mais de 12 (doze) anos, levando em consideração o início e execução do Convênio 755160/2010-MI.
À luz dos entendimentos fixados pelo Supremo Tribunal Federal, nos Temas de Repercussão Geral 897 e 899, sustentou que não se reconhece a imprescritibilidade da pretensão de ressarcimento originada a partir de processo de Tomada de Contas Especial, pois o TCU 'não julga pessoas, não perquirindo a existência de dolo decorrente de ato de improbidade administrativa'. 
Nesse sentido, alegou:
'É sabido por este Colendo Tribunal, que a imprescritibilidade exige dois requisitos: a prática de ato de improbidade administrativa devidamente tipificado na Lei nº 8.429/92 e a presença do elemento subjetivo do tipo DOLO, O QUE NÃO É, NEM DE PERTO, O CASO DOS AUTOS.
Em relação a todos os demais atos ilícitos, inclusive àqueles atentatórios à probidade da administração NÃO DOLOSOS, aplica-se o TEMA 899, sendo prescritível a pretensão de ressarcimento ao erário fundada em decisão da Corte de Contas.'
Em face desses argumentos, postulou o reconhecimento da prescrição da pretensão de ressarcimento do TCU, no caso vertente.
	Análise
		Da prescrição das pretensões punitiva e ressarcitória a cargo do TCU.
O Supremo Tribunal Federal - STF, no Recurso Extraordinário - RE 636.886, fixou a tese, com repercussão geral reconhecida, de que 'é prescritível a pretensão de ressarcimento ao erário fundada em decisão de Tribunal de Contas' (Tema 899) . Em que pese o questionamento acerca da abrangência da tese ali firmada, no sentido de que se circunscreveria apenas ao processo de execução da condenação imposta pelo TCU (ou seja, inaplicável à pretensão de ressarcimento exercida no processo 'conhecimento' da TCE) , verifica-se que o STF, por meio de decisões prolatadas pelas suas duas turmas, tem decidido de forma reiterada que se aplica o prazo prescricional de 5 anos previsto na Lei 9.873/1999 às pretensões sancionatória e ressarcitória a cargo do Tribunal de Contas da União.
Seja por aplicação direta ou por analogia, a orientação sufragada é no sentido de que o prazo de 5 anos é compatível com a tese de que a ação e a execução prescrevem no mesmo prazo (Súmula 150 do STF) , bem como com o fato de que a Lei 9.873/1999 - que regulamenta o exercício de ação punitiva pela Administração Pública Federal, direta e indireta - regeria integralmente a prescrição no âmbito do TCU. Quanto a este último aspecto, o Ministro Luís Roberto Barroso, no voto exarado no julgamento do MS 32.201, embora tenha advertido que a atuação do TCU, em sua acepção clássica, não se qualifica como exercício do poder de polícia, ressaltou que a Lei 9.873/1999 assumiria vocação regulatória geral da prescrição do exercício da competência sancionadora da Administração Pública, sendo sua disciplina aplicável a qualquer ação punitiva da Administração Pública Federal, exceto àquelas esferas em que exista regulamentação específica. Ademais, em virtude da autonomia científica do Direito Administrativo, não haveria razão plausível para suprimir a omissão da Lei Orgânica do Tribunal de Contas da União, no tocante ao estabelecimento de um prazo prescricional próprio, valendo-se das normas de direito civil, e não das de direito administrativo.
Eis algumas ementas que evidenciam o entendimento predominante do STF:
'Ementa: AGRAVO REGIMENTAL EM MANDADO DE SEGURANÇA. TOMADA DE CONTAS ESPECIAL. TRIBUNAL DE CONTAS DA UNIÃO. CONDENAÇÃO A RESSARCIMENTO AO ERÁRIO. PRESCRIÇÃO. MARCO INTERRUPTIVO. ART. 2°, II, DA LEI 9.873/1999. ATO INEQUÍVOCO DE APURAÇÃO DO FATO. DISCUSSÃO. DIREITO LÍQUIDO E CERTO. DEMONSTRAÇÃO. INOCORRÊNCIA. SUBSISTÊNCIA DA DECISÃO AGRAVADA. AGRAVO A QUE SE NEGA PROVIMENTO. I - As razões do agravo regimental são inaptas para desconstituir os fundamentos da decisão agravada, que, por isso, se mantêm hígidos. II - Aplicando-se a regulamentação da Lei 9.873/1999 ao caso concreto, observa-se que a pretensão sancionatória do TCU, em relação aos atos praticados pelo impetrante, levando-se em consideração a ocorrência de 5 causas interruptivas da prescrição, não teria sido fulminada pelo decurso do tempo. III - A pretensão do recorrente, fundada na discussão sobre os fatos apontados como marcos interruptivos da prescrição da pretensão punitiva da Administração Pública, refoge aos estreitos limites do mandamus, ante a ausência de liquidez e certeza do direito pleiteado. IV - Agravo regimental a que se nega provimento.' MS 36067 ED-AgR. Órgão julgador: Segunda Turma. Relator (a) : Min. RICARDO LEWANDOWSKI. Julgamento: 18/10/2019
'Ementa: AGRAVO REGIMENTAL EM RECLAMAÇÃO. TRIBUNAL DE CONTAS DA UNIÃO. TOMADA DE CONTA ESPECIAL. PRESCRIÇÃO DA PRETENSÃO PUNITIVA. RECONHECIDA EM DECISÃO DO SUPREMO TRIBUNAL FEDERAL. PRESCRITIBILIDADE DO RESSARCIMENTO AO ERÁRIO FUNDADA EM DECISÃO DE TRIBUNAL DE CONTAS. AÇÃO DE IMPROBIDADE ADMINISTRATIVA COM PEDIDO DE RESSARCIMENTO JÁ EM CURSO. AGRAVO REGIMENTAL A QUE SE NEGA PROVIMENTO. I - O acórdão do TCU determinou a formação de processo administrativo para avaliarem, efetivamente, a eventual responsabilização do agravado para o ressarcimento do dano ao erário, contrariando, assim, autoridade desta Corte no MS 35.512/DF, uma vez que houve a concessão da segurança para declarar a ocorrência da prescrição da pretensão punitiva do TCU em relação às infrações imputadas a ele, destacando-se que a União poderia perseguir os valores referentes ao ressarcimento dos danos na esfera judicial. II - Agravo regimental a que se nega provimento.' (Rcl 39497 AgR. Órgão julgador: Segunda Turma. Relator (a) : Min. RICARDO LEWANDOWSKI. Julgamento: 10/10/2020) 
'Ementa: MANDADO DE SEGURANÇA. DIREITO ADMINISTRATIVO. TRIBUNAL DE CONTAS DA UNIÃO. SERVIDOR DA SECRETARIA DE SAÚDE DO ESTADO DO ACRE. FISCALIZAÇÃO OMISSA E DEFICIENTE NA EXECUÇÃO DE DOIS CONVÊNIOS FIRMADOS ENTRE A SECRETARIA ESTADUAL E O MINISTÉRIO DA SAÚDE. APLICAÇÃO DE MULTA. ARTS. 28, II, E 58, II, DA LEI 8.443/1992. ART. 268, II, DO REGIMENTO INTERNO DO TCU. PRESCRIÇÃO DA PRETENSÃO SANCIONATÓRIA. OCORRÊNCIA. APLICAÇÃO DA LEI 9.873/1999. PRECEDENTES DESTE STF. MEDIDA LIMINAR DEFERIDA E RATIFICADA NO EXAME DE MÉRITO. SEGURANÇA CONCEDIDA PARA AFASTAR A MULTA APLICADA. 1. A prescrição da pretensão punitiva do TCU é regulada pela Lei 9.873/1999, descabendo a aplicação do prazo decenal previsto na legislação civil (art. 205 do Código Civil) . Ao revés, incide o prazo quinquenal previsto na Lei 9.873/1999 (MS 32201, Rel. Min. Roberto Barroso, PRIMEIRA TURMA, DJe 7/8/2017; MS 35.512-AgR, Rel. Min. Ricardo Lewandowski, SEGUNDA TURMA, DJe 21/6/2019) . 2. In casu, na linha do parecer apresentado pelo Ministério Público Federal e da decisão liminar de minha lavra, é inequívoca a superação do prazo prescricional quinquenal. Os ilícitos apontados pela Corte de Contas ocorreram em julho de 2006, tendo o processo de auditoria sido instaurado em 9/10/2006. A ordem de citação do responsável para a audiência, por sua vez, ocorreu em 25/6/2007. Entretanto, a decisão condenatória recorrível foi exarada somente em 31/5/2016, data da prolação do Acórdão 3513/2016-TCU-Primeira Câmara. 3. Ex positis, CONCEDO A SEGURANÇA unicamente para afastar a sanção de multa aplicada ao impetrante, nos autos da Tomada de Contas Processo 023.288/2006-0, máxime da ocorrência de prescrição da pretensão punitiva do Tribunal de Contas da União.' MS 35940. (Órgão julgador: Primeira Turma. Relator (a) : Min. LUIZ FUX. Julgamento: 16/06/2020) .
Essa orientação também foi seguida nas seguintes decisões monocráticas: MS 36.127-MC/DF e MS 35.940-MC/DF, Rel. Min. Luiz Fux; MS 35.294, MS 35.539/DF e MS 35.971-TP/DF, Rel. Min. Marco Aurélio; MS 34.256 MC/DF, MS 36.054-MC e MS 36.067-MC/DF, Rel. Min. Ricardo Lewandowski.
O Supremo Tribunal Federal tem se pronunciado no sentido de reconhecer não só a aplicação da prescrição quinquenal com fulcro na interpretação da Lei 9.873/1999, mas também a incidência dos marcos interruptivos do prazo prescricional consignados na referida lei, tantas vezes quanto presentes os suportes fáticos (MS 32201, Relator: Min. Roberto Barroso) .
Entendimento que também foi adotado nas seguintes decisões monocráticas: MS 36.054, MS 34.256-MC, MS 35.512 e MS 36.067-MC, todos de relatoria do Min. Ricardo Lewandowski; MS 35.294, MS 35.539 e MS 35.971-TP, todos de relatoria do Min. Marco Aurélio; MS 32.201, Rel. Min. Roberto Barroso, e MS 36.127-MC e MS 35.940-MC, Min. Luiz Fux.
Em relação ao termo inicial da contagem do prazo prescricional, o 'caput' do art. 1º da Lei 9.873/1999 oferece solução que não destoa do modelo adotado pelo TCU no incidente de uniformização de jurisprudência, em que se examinou a prescrição da pretensão punitiva, nos termos do Acórdão 1441/2016-TCU-Plenário (Rel. Min. Benjamin Zymler) , com a adição da particularidade de explicitar o caso de infrações permanentes ou continuadas:
'a) Regra geral: 'data da prática do ato' (o que equivale a 'ocorrência da irregularidade sancionada') ;
b) Regra especial: 'no caso de infração permanente ou continuada, do dia em que tiver cessado'.'
A Lei 9.873/1999, no art. 2º, estabelece as causas interruptivas da prescrição punitiva, consoante abaixo transcrito, já na redação conferida pela Lei 11.941/2009:
'Art. 2º Interrompe-se a prescrição da ação punitiva:
I - pela notificação ou citação do indiciado ou acusado, inclusive por meio de edital;
II - por qualquer ato inequívoco, que importe apuração do fato;
III - pela decisão condenatória recorrível.
IV - por qualquer ato inequívoco que importe em manifestação expressa de tentativa de solução conciliatória no âmbito interno da administração pública federal.'
O quadro a seguir indica alguns eventos processuais, ocorridos no curso de uma TCE (fase interna e externa) - instaurada em razão de irregularidades na aplicação de recursos da União transferidos a entes subnacionais - que poderiam ser enquadrados nas causas de interrupção da prescrição acima apontadas, sem prejuízo, é claro, de outras ocorrências fáticas elegíveis como marco interruptivo, a depender da forma de proceder de cada entidade ou órgão tomador de contas.
	I - pela notificação ou citação do indiciado ou acusado, inclusive por meio de edital;
	 (i) notificação no âmbito do procedimento administrativo de ressarcimento previamente à instauração da TCE;
 (ii) notificação efetuada pelo órgão tomador de contas acerca da instauração da TCE;
 (iii) citação efetuada pelo TCU.
*Data da ciência da notificação ou citação pelos responsáveis ou de publicação do edital no DOU.

	II - por qualquer ato inequívoco, que importe apuração do fato;
* procedimento que evidencie a apuração dos fatos irregulares, com o objetivo quantificar o dano e identificar possíveis responsáveis.
	 (i) relatório de sindicância ou PAD;
 (ii) relatório de apuração de irregularidades referente ao processo administrativo prévio à instauração da TCE;
 (iii) relatórios de fiscalização, pareceres, despachos, informações e memorandos relacionados à apuração dos fatos irregulares;
 (iv) relatório do tomador de contas;
 (v) relatório do controle interno; 
 (vi) termo de instauração ou designação de instauração da TCE;
 (vii) autuação da TCE no TCU; entre outras causas.
*Há quem inclua nesse grupo diligências que comprovam providências do responsável sobre as irregularidades investigadas.

	III - pela decisão condenatória recorrível.
	 (i) Verifica-se apenas no âmbito do TCU com a data da prolação do acórdão condenatório recorrível.

	IV - por qualquer ato inequívoco que importe em manifestação expressa de tentativa de solução conciliatória no âmbito interno da administração pública federal.
	 (i) pedido de parcelamento;
 (ii) pagamento parcial do débito;
 (iii) qualquer manifestação do responsável que demonstre claramente a sua intenção de recolher o débito.

Bem se vê, portanto, que haveria uma multiplicidade de causas de prescrição, conforme se depreende do art. 2º da Lei 9.873/1999. Tal exegese encontra respaldo em precedentes do STF, a exemplo do que se decidiu no julgamento do MS 36067 (Rel. Min. Ricardo Lewandowski) , com destaque para trecho do voto em que o Relator reconhece cinco causas de interrupção da prescrição, in verbis:
' (...) Assim, faz-se necessário levar em consideração que, apesar de os fatos objeto da apuração conduzida pela Corte de Contas remontarem aos anos de 1999 e 2000, período no qual o impetrante era Secretário de Saúde municipal, o Tribunal de Contas da União deu prosseguimento à tomada de contas especial por ter constatado a ocorrência de 5 causas interruptivas da prescrição, a saber: a) relatório de auditoria em conjunto realizada pelo Denasus e pela Secretaria Federal de Controle, lavrado em 06/07/2001, sendo este, certamente, um ato inequívoco que importou a apuração do fato (art. 2º, II, da Lei n. 9.873/1999) ; b) instauração de Tomada de Contas Especial pelo FNS, ocorrida em 05/10/2005, sendo este também, certamente, um ato inequívoco que importou a apuração do fato (art. 2º, II, da Lei n. 9.873/1999) ; c) a autuação da presente Tomada de Contas Especial no âmbito do Tribunal de Contas da União, ocorrida em 12/08/2008, sendo este também, certamente, um ato inequívoco que importou a apuração do fato (art. 2º, II, da Lei n. 9.873/1999) ; d) o ato que ordenou a citação do responsável, ora impetrante, ocorrida em 12/07/2010 (art. 2º, I, da Lei n. 9.873/1999) ; e e) o exercício do poder punitivo ocorrido em 20/06/2012, data da prolação do Acórdão 1563/2012-TCU-Plenário (art. 2º, III, da Lei n. 9.873/1999) .'
No caso concreto, tendo como parâmetro a tese firmada pelo STF, no RE 636.886, no sentido de que ambas as pretensões do TCU (sancionatória e ressarcitória) sujeitam-se ao prazo prescricional de 5 anos previsto na Lei 9.873/1999, considerando, ainda, o sistema prescricional descrito na citada lei, inclusive as causas de suspensão e de interrupção da prescrição, tem-se os seguintes eventos processuais:
	a) Termo inicial da contagem do prazo (data da ocorrência da irregularidade) : 10/12/2015  (prazo final para prestação de contas - peça 12, p. 6) ;
	b) Parecer nº 002/2017 - CGSOB/DOH/SIH/MI, de 5/1/2017 (peça 37) : identificou a ausência de elementos essenciais na prestação de contas, para a adequada comprovação da boa e regular aplicação dos recursos;
	c) Ofício nº 006/2017-SIH/MI, recebido em 18/1/2017 (peça 41, p. 2) : notificou a Prefeitura Municipal de Retirolândia-BA acerca da lacuna documental na prestação de contas;
	d) Ofício da Prefeitura Municipal de Retirolândia-BA, de 14/12/2017 (peça 49) : informou ao ministério sobre a adoção de medidas judiciais contra o ex-prefeito André Araújo Martins dos Santos;
	e) Parecer Financeiro 021/2018/DTCE/CDTCE/CGPC/DGI/SECEX/MI, de 22/1/2018 (peça 51) : propôs a instauração da TCE, em razão do não atendimento às notificações do município, para apresentar os documentos faltantes;
	f) Despacho do extinto Ministério da Integração Nacional, de 24/1/2018 (peça 52) : instaurou a TCE;
	g) Relatório de TCE nº 04/2018, de 3/7/2018 (peça 82) : concluiu pela responsabilização do ex-prefeito André Araújo Martins dos Santos, pela totalidade dos recursos repassados ao município (R$ 676.021,08) ;
	h) Parecer Técnico nº 009/2019 - CGSOB/DOH/SNSH, de 28/1/2020 (peça 67) : reavaliou a execução física e funcionalidade das obras executadas no âmbito do convênio, e, diante da efetiva execução dessas, propôs nova notificação da convenente, concedendo-lhe uma última oportunidade para a apresentação dos boletins de medição ou documento equivalente, atestado por profissional competente, bem como o Termo de Recebimento Definitivo da Obra;
	i) Ofício nº 67/2020/SNSH/MDR, de 5/2/2020 (peça 68) , reiterado pelo de nº 239/2020/SNSH-MDR, de 30/4/2020 (peça 70) : notificou o município, na forma proposta no parecer técnico acima citado;
	j) Parecer Financeiro nº 158/2020/DTCE/CDTCE/CGPC/DIORF/SECOG/SE-MDR, de 28/8/2020 (peça 77) : concluiu pela continuidade da TCE e inadimplência do município;
	k) Relatório de TCE Complementar nº 11/2020, de 30/9/2020 (peça 80) . Ratificou as conclusões do Relatório de TCE nº 04/2018, à luz das novas análises advindas do Parecer Técnico nº 009/2019 e do Parecer Técnico nº 009/2019 (itens 'g' e 'h' supra) ;
	l) Autuação da Tomada de Contas Especial no TCU, em 12/10/2020;
	m) Recebimento da citação, em 20/6/2022.
Analisando-se a data da prática do ato irregular, em 10/12/2015, bem como os eventos processuais que se sucederam, conforme acima enumerados, os quais teriam o condão de interromper o curso do prazo prescricional, de acordo com o art. 2º da Lei 9.873/1999, observa-se que não teria transcorrido o prazo de 5 (cinco) anos entre cada evento processual interruptivo. Dessa forma, ainda que se leve em conta o entendimento sufragado pelo STF, no julgamento do RE 636.886, não teria ocorrido a prescrição da pretensão sancionatória e ressarcitória a cargo do TCU.
Além disso, o caso tratado no RE 636.886 (tema 899 da repercussão geral) diz respeito à fase de execução judicial de deliberação do Tribunal de Contas, tanto assim que, para deslindá-lo, foi necessária a aplicação da Lei 6.830/1980 (Lei de Execuções Fiscais) , diploma legal evidentemente inaplicável à fase que antecede a formação do título executivo extrajudicial do TCU, caracterizada pela atuação do órgão de controle externo até a prolação do acórdão.
Veja-se que foram opostos embargos declaratórios contra a referida decisão do STF, os quais foram rejeitados pela maioria da Suprema Corte (Plenário, Sessão Virtual de 13.8.2021 a 20.8.2021) , confirmando, portanto, a abrangência da deliberação prolatada na fixação do tema 899, razão por que se deve adotar a orientação prevalente no TCU, no sentido de que a matéria ali tratada alcançaria tão somente a fase judicial de cobrança do título extrajudicial, não atingindo os processos de controle externo, mantendo-se, desse modo,  a interpretação adotada pela Suprema Corte, em 2008, no Mandado de Segurança - MS 26.210, oportunidade em que foi definida a tese da imprescritibilidade das ações de ressarcimento ao erário:
'A suspensão pelo STF das demandas nas quais esteja em questão a prescritibilidade da pretensão de ressarcimento ao erário com base em decisão de tribunal de contas (RE 636.886/STF) alcança tão somente a fase judicial de cobrança do título extrajudicial, não atingindo os processos de controle externo em trâmite. Até julgamento definitivo em contrário pelo STF, permanece o entendimento do TCU acerca da imprescritibilidade das pretensões de ressarcimento decorrentes de tomadas de contas especiais.' (Acórdão 1267/2019-TCU-Plenário, Relator: Min. AROLDO CEDRAZ) 
'A suspensão pelo STF das demandas nas quais esteja em questão a prescritibilidade da pretensão de ressarcimento ao erário com base em decisão de tribunal de contas (RE 636.886/STF) alcança tão somente a fase judicial de cobrança do título extrajudicial, não atingindo os processos de controle externo em trâmite. Até julgamento definitivo em contrário pelo STF, permanecem imprescritíveis as pretensões de ressarcimento decorrentes de tomadas de contas especiais.' (Acórdão 7930/2018-TCU-Segunda Câmara, Relatora: Min. ANA ARRAES) .
Por outro lado, especificamente quanto à prescrição da pretensão punitiva, verifica-se que o Acórdão 1441/2016-TCU-Plenário, Relator Ministro Benjamin Zymler, que uniformizou a jurisprudência sobre essa questão, subordinou tal prescrição ao prazo geral indicado no art. 205, do Código Civil, que é de dez anos, contado da data de ocorrência da irregularidade sancionada, nos termos do art. 189, do Código Civil, sendo este prazo interrompido pelo ato que ordenar a citação, a audiência ou a oitiva do responsável.
No caso em exame, não ocorreu a prescrição da pretensão punitiva do TCU, uma vez que a data da irregularidade sancionada recai em 10/12/2015, e o ato ordinatório da citação foi expedido em 4/5/2022.
Portanto, manifesta-se pela rejeição da preliminar de prescrição suscitada pela defesa.
	I.2 - Da ilegitimidade Passiva
Ainda em sede de preliminar, a defesa postulou o reconhecimento da ilegitimidade do Sr. Alivanaldo Martins dos Santos para figurar no polo passivo da TCE, porquanto nos exercícios financeiros em que foram constatadas 'as supostas irregularidades na prestação de contas' (2010-2013) , era 'terceiro estranho ao fato'.
Nesse sentido, alegou que assumira o mandato de prefeito para o período 2017-2020, o que não o tornaria responsável por atos pretéritos, praticados nos exercícios financeiros de 2010-2013.
Por fim, enfatizou a inexistência de nexo causal entre a conduta do defendente e o 'suposto dano ao erário municipal'.
	Análise
Primeiramente, cumpre esclarecer que o Sr. Alivanaldo Martins dos Santos não foi responsabilizado por quaisquer 'atos pretéritos referentes aos exercícios de 2010 a 2013', tal como sustentado pela defesa.
Como visto no histórico precedente (item 10 - transcrição: 17.1.1.8) , o defendente foi responsabilizado por haver prestado contas de 'maneira deficiente', e não por qualquer irregularidade porventura cometida na gestão de seu antecessor. Vale repisar o referido trecho da instrução inicial no qual essa circunstância ficou perfeitamente esclarecida:
'17.1.1.8. O prefeito Alivanaldo Martins dos Santos, na condição de responsável pela apresentação da prestação de contas final, foi convocado a enviar os documentos faltantes (Ofício nº 496/2017/CGPC/DGI/SECEX/MI, de 08/08/2017, entregue em 23/08/2017; Parecer nº 002/2017 - CGSOB/DOH/SIH/MI, de 05/01/2017. Ofício nº 006/2017-SlH/ML de 10/01/2017, peças 37 e 38) , mas permaneceu silente. Posteriormente, informou que não os detinha e que ingressou com uma ação cominatória com pedido de tutela de urgência na Justiça Federal (409940.2017.4.01.3302) , logrando a suspensão do registro de inadimplência do município (peças 51 e 82) . Diante disso, apesar de não ter recebido nenhum valor e nem ter sido o responsável pela execução, coube a ele apresentar a prestação de contas e ele o fez de maneira deficiente. É preciso então lhe atribuir também responsabilidade pela não comprovação da correta aplicação dos recursos repassados.' (GRIFA-SE)	
A conclusão em tal sentido se alicerçou na premissa de que o Sr. Alivanaldo Martins dos Santos seria o 'responsável pela prestação de contas final', o que não condiz com a realidade dos autos. Após exame aos termos da instrução inicial (peça 92, p. 1, item 3) , verificou-se a errônea menção à data de 23/3/2018, como o prazo final para prestação de contas ('Teve vigência de 13/1/2011 a 11/1/2015, com prazo para apresentação da prestação de contas em 23/3/201') . Esse equívoco levou o auditor encarregado da instrução a concluir que o dever de prestar contas do Convênio 7551660/2010-MI recaía sobre o prefeito sucessor (mandato 2017-2020) , no caso o defendente.
Ocorre que, no termo de convênio (peça 12, p. 6) consta, expressamente, que a prestação de contas deveria ser apresentada 'no prazo máximo de 30 (trinta) dias contados do término de sua vigência'. Assim, considerando que o ajuste vigeu até 11/1/2015 - como se infere do terceiro termo de prorrogação de ofício (peça 26) e do Relatório de Supervisão e Acompanhamento de Obras (peça 36, p. 1) -, o prazo para a prestação de contas findou-se em 10/2/2015.
Portanto, é forçoso convir que, formalmente, o ex-prefeito Alivanaldo Martins dos Santos não estava obrigado a prestar contas dos recursos repassados à conta do Convênio 755160/2010-MI, obrigação essa que recaiu na pessoa de seu antecessor, o Sr. André Araújo Martins dos Santos, que efetivamente executou o ajuste. Nesse sentido, o TCU entende que a 'obrigação primária de prestar contas dos recursos transferidos ao município recai sobre o prefeito em cuja gestão se enquadra a data prevista para fazê-lo' (Jurisprudência Selecionada - Acórdão 3576/2019-TCU-Segunda Câmara.) .
Sob essa perspectiva, ganha especial relevância os argumentos por ele expendidos, ainda na fase interna da TCE (peça 49) e em suas alegações de defesa (peça 109, p. 8) , no sentido de que teria ajuizado uma ação cominatória com pedido de tutela de urgência, em face de seu antecessor, o Sr. André dos Santos, com vistas a reverter a situação de inadimplência que se encontrava o Município de Retirolândia, em decorrência da não apresentação dos documentos solicitados pelo órgão concedente, para comprovar o bom e regular emprego das verbas repassadas.
Com efeito, vê-se que o defendente, mesmo não dispondo da documentação solicitada - por razões administrativas plausíveis, em contextos de transição de gestões municipais -, adotou as medidas judiciais competentes, com vistas ao resguardo dos interesses da municipalidade. 
A esse respeito, convém assinalar que o TCU possui entendimento consolidado em inúmeros enunciados de sua Jurisprudência Selecionada, dos quais se extraem os seguintes:
- 'A demonstração de que o prefeito sucessor ajuizou ação judicial tendente a resguardar o patrimônio público permite ao TCU excluir a sua responsabilidade na TCE.' (Acórdão 583/2010-TCU-Primeira Câmara.) 
- 'Afasta-se a   responsabilidade do prefeito sucessor quando se constata que a vigência do convênio expirou no mandato do antecessor e que houve o ajuizamento de ação necessária para o ressarcimento do dano ao erário.' (Acórdão 3642/2012-TCU-Segunda Câmara.) 
- 'O prefeito sucessor deve ser excluído do rol de responsáveis de tomada de contas especial quando ele adota providências para ajuizamento de ação judicial, em nome do município, com vistas à recomposição das quantias impugnadas pelo concedente.' (Acórdão 1313/2010-TCU-Primeira Câmara.) 
- 'A comprovação do ajuizamento de ação judicial tendente a resguardar o patrimônio público enseja a exclusão do prefeito sucessor da relação processual.' (Acórdão 6295/2010-TCU-Primeira Câmara.) 
Em vista dessas considerações, entende-se que a preliminar de ilegitimidade passiva deva ser conhecida, de modo a se excluir o Sr. Alivanaldo Martins dos Santos da presente relação processual.
	Dos princípios administrativos
Nesse tópico, a defesa foi arrematada com remissão à ação judicial tratada precedentemente, alegando, conclusivamente, que o defendente teria se havido 'em respeito aos Princípios da Boa-Fé, da Transparência e da Probidade Administrativa, cumprindo com o seu papel de lealdade à Administração, respeitando a legalidade e publicidade.
Deixa-se de comentar essa derradeira alegação, uma vez que a questão central, nela tratada, já foi examinada na questão preliminar anteriormente tratada.
Prescrição da Pretensão Punitiva
Vale ressaltar que a pretensão punitiva do TCU, conforme Acórdão 1441/2016-TCU-Plenário, Relator Benjamin Zymler, que uniformizou a jurisprudência acerca dessa questão, subordina-se ao prazo geral de prescrição indicado no art. 205 do Código Civil, que é de dez anos, contado da data de ocorrência da irregularidade sancionada, nos termos do art. 189 do Código Civil, sendo este prazo interrompido pelo ato que ordenar a citação, a audiência ou a oitiva dos responsáveis.
No caso em exame, não ocorreu a prescrição da pretensão punitiva do TCU, uma vez que a data da irregularidade sancionada recai em 10/12/2015, e o ato ordinatório da citação foi expedido em 4/5/2022."
2.	Em vista das constatações supra, a AudTCE propõe, em pareceres uniformes (peças 117, 118 e 119) , excluir da relação processual os Srs. Jorge Otávio da Silva Brandão e Alivanaldo Martins dos Santos, julgar irregulares as contas do Sr. André Araújo Martins dos Santos, condenando-o ao pagamento do débito apurado nos autos e aplicando-se-lhe a multa do art. 57 da Lei 8.443/1992, dentre outras providências de praxe.
3.	 O Ministério Público junto ao TCU, representado pelo Subprocurador-Geral Paulo Soares Bugarin, acompanhou o entendimento da unidade especializada, sem prejuízo de tecer as seguintes considerações (peça 121) :
"Trata-se de tomada de contas especial instaurada pela Secretaria Nacional de Segurança Hídrica do Ministério do Desenvolvimento Regional - MDR, em razão da não comprovação da regular aplicação dos recursos repassados ao Município de Retirolândia/BA por meio do Convênio 755160/2010-MI (peça 12) , que teve por objeto a execução de obras de 'drenagem com pavimentação de ruas no bairro ACM, na sede do município, sendo 499,84 metros lineares de drenagem, 6.870 metros quadrados de pavimentação, 2.290 metros lineares de meio-fio e 2.748 metros quadrados de passeio'.
Para a execução do objeto, foram previstos R$ 689.817,43, sendo R$ 676.021,08 à conta do concedente e R$ 13.796,35 referentes à contrapartida municipal. Após prorrogações, a vigência do ajuste se deu de 13/1/2011 a 11/1/2015, com prazo adicional de trinta dias para apresentação da prestação de contas (peça 12, p. 6, 26 e 30) . Os recursos federais foram transferidos em única parcela, por intermédio da Ordem Bancária 20140B801917, de 2/7/2014 (peça 28, p. 8) .
Após a notificação do convenente, recebida em 2/3/2015 (peça 30, p. 3) , a prestação de contas foi inserida de forma intempestiva no Sistema de Gestão de Convênios e Contratos de Repasse - Siconv.
Em 31/10/2016, foi realizada vistoria na obra, a partir da qual a área técnica atestou a conclusão e funcionalidade do objeto pactuado, reconhecendo que 'os serviços de calçamento e as sarjetas apresentam boa qualidade visual e sem pontos danificados' (peça 36, p. 2) .
A despeito disso, a documentação inserida no Siconv, composta essencialmente por contrato da construtora, extratos bancários e notas fiscais, mostrou-se insuficiente para comprovar a 'execução contemporânea à vigência do convênio, bem como da aplicação dos recursos do convênio em seu objeto' (peça 37, p. 4) . Como agravante, o concedente foi comunicado sobre a existência de denúncia elaborada por vereadores municipais, os quais afirmaram que a estrutura de pessoal e de maquinário da Prefeitura de Retirolândia/BA estaria sendo utilizada para a execução da obra objeto do Convênio 755160/2010-MI (peça 35, p. 5-7) .
A documentação complementar foi solicitada por meio de reiteradas notificações direcionadas ao prefeito que geriu os recursos, Sr. André Araújo Martins dos Santos (peças 30 e 72) , e ao prefeito em exercício à época, Sr. Alivanaldo Martins dos Santos (peças 38, 42, 44, 68, 70, 74) , que restaram infrutíferas.
Assim, subsistiu a impossibilidade de estabelecimento do nexo causal entre os recursos oriundos do Convênio 755160/2010-MI e a obra efetivamente executada (peças 77 e 78) , caracterizada pela ausência dos seguintes documentos:
'a) Relatório de Cumprimento do Objeto; 
b) Termo de Compromisso referente à manutenção dos documentos do convênio; 
c) ART's de fiscalização e execução; 
d) Boletins de medição ou documento equivalente; 
e) Termo de Recebimento definivo da Obra; e 
f) Relatórios de execução e fiscalização (peças 72 e 74) .'
No Relatório de TCE Complementar 11/2020 (peça 80) , o tomador de contas concluiu que o prejuízo importaria na totalidade dos recursos transferidos (valor histórico de R$ 676.021,08) , imputando a responsabilidade ao ex-prefeito de Retirolândia/BA, Sr. André Araújo Martins dos Santos (gestão: 1º/1/2013 a 31/12/2016) , na condição de gestor dos recursos.
Ingressos os autos neste TCU, houve o entendimento de que seria necessário incluir o prefeito sucessor, Alivanaldo Martins dos Santos (gestão: 1º/1/2017 a 31/12/2020) , e o engenheiro Jorge Otávio da Silva Brandão no rol de responsáveis desta TCE, ante as seguintes ponderações:
'17.1.1.8. O prefeito Alivanaldo Martins dos Santos, na condição de responsável pela apresentação da prestação de contas final, foi convocado a enviar os documentos faltantes (Ofício nº 496/2017/CGPC/DGI/SECEX/MI, de 08/08/2017, entregue em 23/08/2017; Parecer nº 002/2017 - CGSOB/DOH/SIH/MI, de 05/01/2017. Ofício nº 006/2017-SlH/ML de 10/01/2017, peças 37 e 38) , mas permaneceu silente. Posteriormente, informou que não os detinha e que ingressou com uma ação cominatória com pedido de tutela de urgência na Justiça Federal (409940.2017.4.01.3302) , logrando a suspensão do registro de inadimplência do município (peças 51 e 82) . Diante disso, apesar de não ter recebido nenhum valor e nem ter sido o responsável pela execução, coube a ele apresentar a prestação de contas e ele o fez de maneira deficiente. É preciso então lhe atribuir também responsabilidade pela não comprovação da correta aplicação dos recursos repassados.
17.1.1.9. O Sr. Jorge Otávio da Silva Brandão (CPF: XXX.058.215-XX) , por sua vez, foi nomeado responsável técnico pelo acompanhamento e fiscalização das obras (peças 3, p. 4 e 74) . No entanto, documentos relevantes para a verificação da boa e regular aplicação dos recursos federais, como ARTs de execução e fiscalização, os boletins de medição, o relatório de execução do objeto e os atestes nas notas fiscais deveriam ter sido lavrados por ele, mas estão ausentes do processo (peças 37, p. 3; 44, p. 1; 51, p. 2; 67, p. 3; 82) . Diante do que mostram os autos, a atestação da execução da obra e serviços de engenharia se deu apenas com base em documentos de natureza contábil apresentados pela própria construtora. (Grifos acrescidos, peça 92, p. 4.) '
Regularmente citados (peças 100 a 107 e 112 a 115) , o Sr. André Araújo Martins dos Santos e o Sr. Jorge Otávio da Silva Brandão permaneceram silentes, dando-se prosseguimento ao processo, nos termos do art. 12, § 3º, da Lei 8.443/92. Por sua vez, o Sr. Alivanaldo Martins dos Santos apresentou alegações de defesa, conforme documentos juntados às peças 109 a 111.
O prefeito sucessor alegou, em síntese, que as pretensões punitiva e ressarcitória deste Tribunal estariam prescritas, e que não lhe caberia responder pelas irregularidades apontadas nestes autos, uma vez que teriam ocorrido antes de sua posse como gestor municipal (mandato 2017-2020) .
Em análise, a SecexTCE afastou a hipótese de prescrição, considerando os critérios estabelecidos na Lei 9.873/99, bem como o entendimento firmado por meio do Acórdão 1441/2016-TCU-Plenário (peça 117, p. 10-15) . Na sequência, a unidade técnica admitiu que houve equívoco quanto ao fato de atribuir ao Sr. Alivanaldo Martins dos Santos a responsabilidade pela prestação de contas do Convênio 755160/2010-MI, uma vez que o prazo para adimplir com essa obrigação venceu em 10/2/2015, ainda na gestão do Sr. André Araújo Martins dos Santos; acolhendo a preliminar de ilegitimidade passiva suscitada em suas alegações de defesa (peça 117, p. 15-16) .
A despeito da revelia do Sr. Jorge Otávio da Silva Brandão, em prestígio ao princípio da verdade real, verificou-se a existência de elementos que permitiram reavaliar a sua responsabilidade nesta TCE. Nesse sentido, observou-se que a ausência dos documentos que ensejou a reprovação das contas (ARTs, boletins de medição, etc.) não deveria ser imputada ao fiscal da obra, cuja atribuição estaria relacionada à emissão e/ou atestação de seus conteúdos; mas somente ao ex-prefeito André Araújo Martins dos Santos, que geriu efetivamente os recursos, e em cujo mandato se esgotou o prazo final para a prestação de contas. Ademais, não haveria nos autos quaisquer indícios de uma atuação imprópria por parte desse profissional (peça 117, p. 19) .
Considerando as análises empreendidas, foi apresentada proposta de encaminhamento nos seguintes termos:
'considerar revéis os responsáveis André Araújo Martins dos Santos (...) e Jorge Otávio da Silva Brandão (...) , para todos os efeitos, dando-se prosseguimento ao processo, com fulcro no art. 12, § 3º, da Lei 8.443/1992;
excluir o responsável Jorge Otávio da Silva Brandão (...) da presente relação processual;
acolher parcialmente as alegações de defesa do responsável Alivanaldo Martins dos Santos (...) , para excluí-lo da presente relação processual;
julgar irregulares, nos termos dos arts. 1º, inciso I; 16, inciso III, alíneas 'b' e 'c'; 19 e 23, inciso III, todos da Lei 8.443/1992, as contas do responsável André Araújo Martins dos Santos (...) , condenando-o ao pagamento das importâncias a seguir especificadas.
Débitos relacionados ao responsável André Araújo Martins dos Santos (CPF: XXX.627.505-XX) :
	Data de ocorrência
	Valor histórico (R$) 
	Tipo da parcela

	2/7/2014
	676.021,08
	Débito

	16/4/2015
	12.442,34
	Crédito

Valor atualizado do débito (com juros) em 15/8/2022: R$ 1.111.131,53.
aplicar ao responsável André Araújo Martins dos Santos (CPF: XXX.627.505-XX) a multa prevista no art. 57 da Lei 8.443/1992 c/c o art. 267 do Regimento Interno do TCU. (Peça 117, p. 17-18.) '
II
Registro, por oportuno, que, após a última manifestação da SecexTCE nestes autos (em agosto de 2022; peças 117-119) , a prescrição para o exercício das pretensões punitiva e de ressarcimento no âmbito do Tribunal de Contas da União foi regulamentada por meio da Resolução-TCU 344/2022, publicada em 21/10/2022.
O art. 1º da referida norma estabeleceu que a prescrição nos processos de controle externo observará o disposto na Lei 9.873/99, na forma aplicada pelo Supremo Tribunal Federal, em especial a Ação Direta de Inconstitucionalidade 5509.
Como a análise realizada pelo auditor levou em conta os critérios da Lei 9.873/99, verifica-se sua plena consonância com os termos da Resolução-TCU 344/2022, cabendo apenas retificar erro de digitação observado na data referente ao termo inicial da contagem do prazo (substituindo-se 10/12/2015 por 10/2/2015; peça 117, p. 13-14) , o que não altera as conclusões obtidas, no sentido de que não ocorreu a prescrição das pretensões punitiva e de ressarcimento a cargo do TCU.
Ante o exposto, por considerar adequadas as análises empreendidas pela unidade técnica, este representante do Ministério Público de Contas manifesta-se de acordo com a proposta de encaminhamento contida na instrução de peça 117, a qual foi ratificada pelo corpo diretivo por meio dos pronunciamentos de peças 118 e 119."
	É o Relatório.

Akilles Dawide da Silva Moreira, representando Prefeitura Municipal de Retirolândia/BA.

Subprocurador-Geral Paulo Soares Bugarin.

TOMADA DE CONTAS ESPECIAL. NÃO COMPROVAÇÃO DA REGULAR APLICAÇÃO DOS RECURSOS REPASSADOS. DOCUMENTAÇÃO INCOMPLETA. DENÚNCIA DE UTILIZAÇÃO DE MAQUINÁRIO E PESSOAL PRÓPRIO DA PREFEITURA. IMPOSSIBILIDADE DE ESTABELECIMENTO DO NEXO CAUSAL. IRREGULARIDADE DAS CONTAS DO PREFEITO RESPONSÁVEL PELA GESTÃO DOS RECURSOS, COM IMPUTAÇÃO DE DÉBITO E MULTA. EXCLUSÃO DOS OUTROS DOIS RESPONSÁVEIS DESTA RELAÇÃO PROCESSUAL.

TOMADA DE CONTAS ESPECIAL (TCE)

Unidade de Auditoria Especializada em Tomada de Contas Especial (AudTCE).

Trago à apreciação deste Colegiado a Tomada de Contas Especial instaurada pela Secretaria Nacional de Segurança Hídrica do então Ministério do Desenvolvimento Regional - MDR, em razão da não comprovação da regular aplicação dos recursos repassados ao Município de Retirolândia/BA por meio do Convênio 755160/2010-MI, cujo objeto era a execução de obras de "drenagem com pavimentação de ruas no bairro ACM, na sede do município, sendo 499,84 metros lineares de drenagem, 6.870 metros quadrados de pavimentação, 2.290 metros lineares de meio-fio e 2.748 metros quadrados de passeio".
2.	Conforme exposto no Relatório precedente, foram repassados no âmbito do ajuste em tela R$ 676.021,08 à conta do Município convenente, com vigência para sua execução entre 13/1/2011 e 11/1/2015, vencendo o prazo para a apresentação de contas 30 dias após o término da referida fase executória, ou seja, em 10/2/2015.
3.	Ante a não apresentação de toda a documentação comprobatória das despesas, foi providenciada, no âmbito desta Corte de Contas, a citação dos ex-prefeitos André Araújo Martins dos Santos e Alivanaldo Martins dos Santos, bem como do então engenheiro Jorge Otávio da Silva Brandão, em face da não comprovação da regular aplicação dos recursos repassados.
4.	Diante da revelia dos Srs. André Araújo Martins dos Santos e Jorge Otávio da Silva Brandão e com base nos elementos constantes dos autos, a Unidade Especializada de Auditoria em Tomada de Contas Especial (AudTCE) e o Ministério Público junto ao TCU são uníssonos em sugerir a exclusão da relação processual dos Srs. Alivanaldo Martins dos Santos e Jorge Otávio da Silva Brandão, bem como a irregularidade das contas do Sr. André Araújo Martins dos Santos, com a sua consequente condenação ao pagamento do débito apurado nos autos e a aplicação de multa do art. 57 da Lei 8.443/1992.
5.	Aquiesço aos fundamentos lançados pelas instâncias opinativas, os quais utilizo como razões de decidir nesta TCE.
6.	Com efeito, cabe excluir os Srs. Alivanaldo Martins dos Santos e Jorge Otávio da Silva Brandão da presente relação processual, pois o primeiro, na condição de prefeito sucessor, havia sido instado a se manifestar sobre a não apresentação da documentação comprobatória das despesas do convênio, todavia, verificou-se que toda a vigência do ajuste, incluindo o prazo para a apresentação da prestação de contas, findou-se na gestão do antecessor, não havendo como imputar-lhe tal responsabilidade.
7.	Quanto ao engenheiro, a este não incumbia a apresentação de documentos comprobatórios para constituir a prestação de contas, além de o débito não ter correlação com eventual atestação fraudulenta, inidônea ou com outra irregularidade a ele imputável, mas sim com a ausência de documentos que demonstrem o nexo causal entre a obra realizada e o objeto inicialmente pactuado, razão pela qual também a sua inclusão nesta TCE foi indevida.
8.	Por fim, no tocante ao Sr. André Araújo Martins dos Santos, gestor dos recursos à época e responsável também pela apresentação da prestação de contas, remanesce a falta de elementos capazes de comprovar a boa e regular destinação dos recursos que lhe foram confiados, em especial os seguintes documentos: relatório de cumprimento do objeto; termo de compromisso referente à manutenção dos documentos do convênio; ARTs de fiscalização e execução; boletins de medição ou documento equivalente; termo de recebimento definitivo da obra; e relatórios de execução e fiscalização.
9.	Nesse contexto, em que a falta documental impossibilita o estabelecimento do nexo causal entre os recursos repassados e o objeto executado, soma-se ainda a existência de denúncia da vereança do Município de Retirolândia/BA de que as estruturas de pessoal e de maquinário da Prefeitura teriam sido utilizadas para a execução da obra objeto da avença em tela, a afastar sobremaneira a convicção de que a obra realizada foi, de fato, executada com os valores confiados ao ex-prefeito.
10.	Dessa forma, diante da impossibilidade de apreciar o uso das verbas em exame, uma vez que instado a apresentar documentação complementar pelo órgão concedente e por este Tribunal, o ex-alcaide permaneceu silente, entendo que está seguramente evidenciada a necessidade de responsabilização do Sr. André Araújo Martins dos Santos, ante a sua atuação com culpa grave ou erro grosseiro, nos termos do art. 28 da LINDB (Lei de Introdução às Normas do Direito Brasileiro, Decreto-lei 4.657/1942, inserido pela Lei 13.655/2018) e na linha da jurisprudência desta Casa de Contas (v.g. Acórdãos 6.123/2022 e 6.003/2022, da 2ª Câmara, ambos da relatoria do Min. Bruno Dantas; e Acórdão 3215/2022-TCU-Primeira Câmara, rel. Min. Subst. Augusto Sherman, entre outros) , de modo a ser imperioso o julgamento pela irregularidade das suas contas, condenando-o ao pagamento do débito quantificado neste processo, sem prejuízo de aplicar-se-lhe a multa do art. 57 da Lei 8.443/1992.
11.	Cabe registrar, ainda, que não houve prescrição das pretensões ressarcitória e sancionatória, nos termos da novel Resolução/TCU 344/2022, pois o prazo inicial para a contagem da prescrição se iniciou após a data final para a apresentação da prestação de contas (10/2/2015) , tendo havido diversos atos interruptivos desde então, como bem explicitado pela AudTCE em sua instrução inserta à peça 117 (item 55) , que impossibilitaram a ocorrência da prescrição principal, bem assim da intercorrente.
12.	Outrossim, deve ser autorizado o pagamento das dívidas em até 36 parcelas mensais e consecutivas, caso solicitado, e sua cobrança judicial.
13.	Por fim, deve-se encaminhar cópia do Acórdão que vier a ser proferido à Procuradoria da República no Estado do Bahia, com fundamento no art. 16, § 3º, da Lei 8.443/1992 c/c o § 7º do art. 209 do Regimento Interno do TCU, e ao Ministério da Integração e do Desenvolvimento Regional, para ciência.
	Ante o exposto, manifesto-me por que seja adotada a deliberação que ora submeto a este Colegiado.
TCU, Sala das Sessões, em 28 de março de 2023.
MARCOS BEMQUERER COSTA 
Relator